【裁判字號】    90,軍上,3
【裁判日期】    891214
【裁判案由】    遺棄等
【裁判全文】
臺灣高等法院高雄分院刑事判決          九十年度軍上字第三號
    上  訴  人
    即  被  告  甲○○
    選任辯護人  陳平如
右上訴人因遺棄等案件，不服國防部高等軍事法院高雄分院八十九年度高判字第一四
０號中華民國八十九年十二月十四日第一審判決（第一審案號：國防部南部地方軍事
法院澎湖分院八十九年度澎判字第十號，起訴案號：國防部南部地方軍事法院澎湖分
院檢察署八十九年度湖訴字第００六號），提起上訴，本院判決如左：
      主      文
原判決撤銷，發回國防部高等軍事法院高雄分院。
      理      由
一、本件原判決認上訴人即被告甲○○原係陸軍步兵第一六八旅工兵連上兵駕駛（已
    於八十九年三月十八日退伍），於服役期間擔任駕駛職務，並考領有軍用載重（
    特種）車駕駛執照（發照日期為八十七年十月二十二日，有效日期至八十九年五
    月十八日止），係從事駕駛業務之人。緣於八十八年一月二十二日奉令駕駛軍用
    五噸傾卸車（車號：軍00－00000號），搭載車長吳昌豪中尉及上兵許清
    貴，自澎湖縣西嶼鄉東昌營區載運工程材料欲返回駐地，是日十八時三十分許，
    行經澎湖縣白沙鄉後寮村澎三號雙向四車道二一五號之一前，理應注意大型汽車
    除超越同一車道之前車或準備左轉彎外，均不得在內側車道行駛，且依當時車流
    稀少，無超車或準備左轉之情形，及被告考領有軍用載重（特種）車駕駛執照，
    以駕駛為其職務，當熟稔交通規則等情以觀，又無不能注意之情事，竟疏於注意
    ，而行駛內內側車道，適被害人林長庚酒後以超越一百公里之時速駕駛車號：Ｙ
    Ｃ－七七０五號自用小客車自後追撞，被告因所駕傾卸車遭追撞而抖動，遂由隨
    車車長即該管排長吳昌豪中尉命其將車停靠路邊檢查，期間有民人魏瑞富駕駛計
    程車行經該處，並告以林長庚駕車追撞等情，然被告與隨車車長竟以尋找電話報
    警救護及途中復因見對向車道有救護車行駛而來等由，認已經他人報警救護，對
    因車禍而陷於無自救力之林長庚不予救助，而逕行駕車返回營區，事後林長庚係
    經駕車跟隨在後之友人呂俊昌發覺後報請澎湖縣消防局白沙分局派遣救護車送往
    國軍澎湖醫院救治，因顱內出血，於同日二十時十分許不治死亡。係以上開犯行
    核與澎湖縣警察局白沙分局八十八年一月二十八日白警分三字第二一六三一號刑
    事偵查卷宗所附筆錄記載情節相符，並經證人吳昌豪、許清貴、魏瑞富、陳志民
    （魏瑞富所駕計程車之乘客）、洪國忠、呂俊昌等到庭結證屬實，復有道路交通
    事故調查報告表(一)(二)、刑案現場平面圖暨車禍現場照片五十幀附卷可稽，而死者
    林長庚因駕駛自用小客車追撞被告所駕軍用傾卸車，致顱內出血死亡，亦據台灣
    澎湖地方法院檢察署檢察官率同法醫相驗屬實，有相驗筆錄、勘驗筆錄、相驗屍
    體證明書暨法醫驗斷書各乙紙在卷可憑，被告過失行為與被害人之死亡，應具有
    相當之因果關係，而被告既係從事駕駛業務之人。其於前述時、地駕駛軍用五噸
    傾卸車，行經澎湖縣白沙鄉後寮村澎三號雙向四車道二一五號之一前，理應注意
    大型汽車除超越同一車道之前車或準備左轉彎外，均不得在內側車道行駛，且依
    當時車流量稀少，無超車或準備左轉之情形，及被告考領有軍用載重（特種）車
    駕駛執照，以駕駛為其職務，當熟稔交通規則等情以觀，又無不能注意之情事，
    竟疏於注意，而行駛內側車道，致遭被害人林長庚酒後以超越一百公里之時速駕
    駛自用小客車自後追撞，被告於肇事後以尋找電話報警為由，未前往查看救治，
    沿途尋找中復因見對向救護車行駛而來，認已經人報警救治，而逕行返回營區，
    事後被害人林長庚係經駕車跟隨在後之友人呂俊昌發覺後報請澎湖縣警察局白沙
    分局派遣救護車送往國軍澎湖醫院救治，因顱內出血，於同日二十時十分許不治
    死亡。又被告苟能遵循道路交通安全規則駕車行駛，當不致遭被害人駕車追撞，
    竟不依規定行駛，致肇生追撞情事，雖被害人與有過失，惟其死亡與被告之違規
    駕車行為間，要難謂無因果關係。另道路交通管理處罰條例第六十二條第一項前
    段規定，汽車駕駛人，駕駛汽車肇事致人受傷或死亡，應即採取救護或其他必要
    措施，並向警察機關報案，不得駛離，足證汽車駕駛人如肇事致人受傷或死亡，
    即負有救助之法定義務。而該條之規定，旨在維護交通安全，促使駕駛人於肇事
    後加強對被害人之救護，以減少死傷，與駕駛人肇事是否應負過失責任無關，況
    是否有過失，亦非可由肇事人主觀認定。是被告於肇事後，對被害人不為必要之
    扶助與保護，率爾駕車離去，縱經其他不負此義務之人報警救助，仍無解於遺棄
    罪責之成立云云，認被告甲○○所為，核其行為，已構成刑法第二百七十六條第
    二項「從事業務之人，因業務上之過失致人於死」暨同法第二百九十四條第一項
    「對於無自救力之人，依法令應扶助而遺棄」罪，上述二罪，因犯意各別，應予
    分論併罰。因而撤銷第一審無罪之判決，改論處對於無自救力之人，依法令應扶
    助而遺棄罪部分有期徒刑八月，又業務上過失致死部分有期徒刑七月，並定其應
    執行刑為有期徒刑一年，及宣告被告甲○○緩刑二年，固非無見。惟查：
  (一)被告固違反道路交通安全規則第九十八條第一項第一款之規定，行駛於內側車道
    而肇事，惟違反道路交通安全規則之規定，並非即謂被告就肇事之責任為有過失
    ，仍應就個別情況予以判斷。卷查本件被告甲○○駕駛軍用五噸傾卸車，於八十
    八年一月二十二日下午十八時三十分許，行經澎湖縣白沙鄉後寮村澎三號雙向四
    車道二一五號之一前，為被害人林長庚酒後以超越一百公里之時速駕駛自用小客
    車自後追撞而致死，此觀之卷附之照片及道路交通事故調查報告表即可得知。則
    本件被告既係在駕駛車輛途中，被酒後未注意車前狀況，未保持安全距離，且以
    極高速率行駛之被害人所駕車輛自後追撞，顯非其所能預料，亦屬無從防備，則
    就駕駛車輛之被告而言，是否即為有過失，且該項違規行為與被害人之死亡間是
    否有相當之因果關係，顯有斟酌之餘地。本件車禍肇事責任，經送臺灣省高屏澎
    區車輛行車事故鑑定委員會鑑定及台灣省車輛行車事故覆議鑑定委員會鑑定結果
    ，均認被告甲○○就此部分係「行駛內車道有違規定」，但非肇事之原因。原判
    決徒以被告駕駛車輛行駛內車道違反規定為有過失云云，捨棄上開鑑定意見不採
    ，遽認被告應負過失責任，就被告於駕駛車輛時究係有何過失而肇事，並未明
    ，顯屬理由不備，其判決當然為違背法令。
  (二)就對於無自救力之人，依法令應扶助而遺棄部分，按道路交通管理處罰條例第六
    十二條第一項前段固規定汽車駕駛人駕駛汽車肇事致人受傷或死亡，應即採取救
    護或其他必要措施，並向警察機關報案，不得駛離，違者吊扣其駕照三個月至六
    個月，逃逸者吊銷駕駛執照。惟此係專就肇事者違反上開規定科處行政罰之規定
    。如需引用為刑法第二百九十四條第一項「對於無自救力之人，依法令應扶助、
    養育或保護而遺棄之」之規定中所謂「法令」之依據，是否即謂肇事者無過失責
    任仍有上開扶助、養育或保護之義務，抑或僅限於有過失責任者始有上開扶助、
    養育或保護之義務，即非無疑。又國軍澎湖醫院於八十九年九月二十九日雖函稱
    林長庚確實死亡時間為八十八年一月二十二日二十時十分（高等軍事法院高雄分
    院卷第四十二頁），惟其係以「宣佈急救無效」為判斷之依據。（見澎湖防衛司
    令部卷）並非以被害人確實死亡之時間為認定之標準。其時間之認定顯然與事實
    不符，而據證人鄭忠泰（白沙分局白沙消防分隊隊員，救護車駕駛）證稱：「當
    天十八時四十四分接獲通知出勤，十八時四十七分到達，十八時五十五分離開，
    十九時十分到達國軍澎湖醫院」「只知道沒有意識」（詳澎湖防衛司令部偵查卷
    ）。證人吳文智（國軍澎湖醫院中校主任，參與急救林長庚）證稱：「當日下午
    七時十分許由救護車將該傷患（即林長庚）送進醫院急救」，又軍事檢察官詢其
    急救時，傷者有無生命跡象時答稱：「已無生命跡象，但我們仍急救至八時十分
    」（詳澎湖防衛司令部偵查卷）。則被害人以超越一百公里之時速自後追撞被告
    所駕駛之傾卸車，並造成被害人所駕駛之車輛車頭全毀，其撞擊力顯然十分巨大
    ，是否當場死亡，抑或於送醫途中死亡，或於醫院中始死亡，亦未據原審查明，
    而此項事實之認定，攸關被告遺棄罪名之是否成立，原審就此部分亦顯然理由不
    備。
    本件原判決既有上開理由不備，當然違背法令。被告上訴意旨，指摘原判決不當
    ，尚非全無理由，應認為有撤銷發回原審法院更為審理之原因。又本件既經撤銷
    發回，其被訴「駕駛動力交通工具肇事，致人死傷而逃逸」部分與本件被訴遺棄
    罪部分有裁判上一罪關係，應一併發回，併予敘明。
據上論結，應依刑事訴訟法第三百九十七條，判決如主文。
中    華    民    國      九十      年       二       月     七   日
                              臺灣高等法院高雄分院刑事第九庭
                                  審判長法官  張明松
                                        法官  江泰章
                                        法官  任森銓
右正本證明與原本無異。
不得再上訴。
                                      書記官  張文斌
中    華    民    國      九十      年       二       月    九    日
                                                          ＡＫＪ


司法院資訊處製作；財團法人民間司法改革基金會備份。
